行　政　法　院　判　決　　　　　　　　　　　　　八十七年度判字第一六五四號
　　原　　　告　基璐平運動器材有限公司
　　代　表　人　甲○○
　　訴訟代理人　林鎰珠　律師
　　被　　　告　經濟部中央標準局
右當事人間因新型專利異議事件，原告不服行政院中華民國八十七年三月十一日台八
十七訴字第一○一九四號再訴願決定，提起行政訴訟，本院判決如左︰
　　主  文
原告之訴駁回。
　　事  實
緣原告於民國八十年七月五日對關係人陳正盛於七十九年七月六日申請，並獲審定公
告中第00000000號「球拍條釘護套之改良構造」新型專利案提起異議，經被
告以（八十）台專（判）三○一八字第一四五○七四號專利異議審定書審定異議成立
應不予專利，關係人不服，提起訴願、再訴願及行政訴訟，本院以八十二年度判字第
一九三五號判決撤銷再訴願決定、訴願決定及原處分，被告爰以（八二）台專（判）
二○二七字第一四四四九○號專利異議審定書重為異議不成立，原告不服，提起訴願
，經濟部以經（八三）訴六一一○二二號訴願決定書撤銷原處分，嗣被告以（八四）
台專（判）二○二二字第一一九七一七號異議審定書再為審定異議成立，應不專利，
關係人不服，復提起訴願、再訴願，經行政院於八十五年三月二十六日以台八十五訴
字第八○四○號再訴願決定書撤銷原決定及原處分，被告爰於八十六年四月十九日以
（八六）台專（判）二○一六字第一一四五七六號專利異議審定書再重為審定異議不
成立，原告不服，提起訴願、再訴願決定，遞遭決定駁回，遂提起行政訴訟。茲摘
兩造訴辯意旨如次：
原告起訴意旨略謂︰一、按「凡對於物品之形狀、構造或裝置首先創作合於實用之新
型者，得依本法申請專利。」又「申請前已見於刊物或已公開使用，他人可能仿效者
。」、「運用申請前之習用技術、知識顯而易知未能增進功效者，非本法所稱新型」
，分別為八十三年一月二十三日修正前專利法第九十五條及第九十六條第一、五款所
明定。本件系爭本案新型專利，係於七十九年七月六日提出專利申請，並於七十九年
十一月二十三日審定准予專利，故其是否違反相關規定，自應以修正前專利法為準，
而依當時專利法規定，倘一物品在提出專利申請前，即已有相同之物品見於刊物或已
公開使用，即有違專利法之規定，而應撤銷其暫准專利權。第查：（一）本案新型專
利為關係人於七十九年七月六日提出申請，其結構特徵可依其申請專利範圍主項得知
，係一種球拍條釘護套之改良構造，包含有一條釘本體，其底側且間隔凸設複數具穿
孔之條釘，俾供塞設定位於一球拍外側框面之網孔；一護套本體，供蓋合於該球拍外
側框面以保護框架；其特徵在於：該條釘本體頂側之對應條釘間隔位置且凹設複數孔
口，該孔口並又向內延伸徑向擴大設一收容空間及形成其與孔口間之一擋阻凸緣；該
護套本體之底側相對該孔口位置且向下設一凸起部位，該凸起部位之末端則徑向擴大
成一頭部，俾供嵌設阻擋定位於該孔口之收容空間，而達成護套之調整更換容易者。
惟，在本案提出申請前，原告即有相同結構之產品外銷至澳洲雪梨，且相關之販賣證
據明確而完整。顯然，在本案申請前，即已有相同結構之物品公諸於世，本案有違當
時專利法之規定，應即撤銷其專利權。（二）原告認為再訴願決定之理由，對本案是
非曲直仍未釐清，而有進一步提出說明之必要，其中：１、本案原已確定「異議成立
之處分」而後幾經波折的爭執點，係關係人所提出的一支舊球拍，此一舊球拍的支架
上印有與引證一之壁球拍上相同的型號。因此，在鈞院八十二年度判字第一九三五號
判決中指出：「原告（即本案申請之關係人）呈案之舊球拍（下稱反證樣品）支架上
的印號亦與引證一完全相同，其護套外觀、結構大有不同，準此以觀，與引證二報單
所載相同型號之球拍護套，是否僅有引證一實品一種，非無疑問」，亦即該舊球拍的
提出，到最後卻成為本案審查的主要關鍵，對此轉變，原告認為若先將異議成立與否
的問題拋開來說，此一舊球拍的提出，是否具有決定性的影響尚具爭議，而不應以此
不確定物主導整個案情的發展。其中，引證一之樣品與該舊球拍縱然為同一型號，或
說，該舊球拍上所裝設的護套本體與引證一上之護套本體大不相同，亦僅能概略的看
出，在同一型號的球拍上「可能」可以裝設不同的護套本體，而此一可能性尚包括，
關係人「可能」改裝的問題，或關係人所謂的協力廠商「可能」製造出不同的護套本
體，而「可能」可以裝在該型號的球拍上，上述種種「可能性」有其「有可能之疑問
」，而不具有確實可裁定的必然要件。再者，此一舊球拍的提出，雖能造成上述「可
能性」的產生。然而，卻未必能看出或裁定原告所提出的引證一、二即不具有證據力
，因為上述可能之說明，僅能說「或許」在同一型號的球拍上「可能」可以裝設不同
的護套本體。惟，此一可能性，並不足以此判定原告所提出之引證一、二，在同一型
號的球拍上所裝設的護套本體有所不同。而今，被告卻以此一不確定物，作為全案的
審查重心，可見在客觀、平等的原則上，被告的立場已遭動搖，整個主題即全遭模糊
而扭曲，且隨後的爭執程序都在此一不確定物上打轉，而造成整個事情的真相更為樸
溯迷離而難以釐清。２、事實上就一般的商業行為而言，單一型號的物品必然會以相
同的結構為同一組合，而若有所不同，則必以另一型號加以編排，以避免產品製造、
訂購及銷售上之混淆，此一通則性的作法為一般性的分類常識而可輕易理解者，例如
，原告在八十三年一月二十八日提出的訴願程序中所附上的 APOLLO CATALOGUE 1991
-92 的型錄中，APOLLO係澳洲的運動器材廠商，且為引證二之國貨出口報單上所載出
口產品之收受人，而由該型錄第四頁中所示者即為編號ADONIS X.T.II 的球拍，其照
片中清晰可見在其拍框頂緣設有彎弧形的「護套本體」，倘將該型錄與引證一之球拍
樣品比對，當可確定引證二之國貨出口報單上所載之「APOLLO ADONIS X.T.II」之壁
球拍即為引證一樣品所示者，而此一連貫性的證據，若由時間的先後次序加以推論，
亦可以相互關聯而無矛盾之處，亦即引證二之出口報單早於本案的申請日公開，加上
製造物品的先期準備時間，更可能早於被異議案申請日數月以前即已公開，而引證二
的物品在經由報關且運抵澳洲的時間，加上澳洲廠商APOLLO拿到引證二的報關物品，
並製作型錄加以公開的時間為八十年（1991-92 ）亦相當合理，而整個時間的作業流
程之聯貫，更足以說明引證一與引證二之相同型號所指者係同一物品，且此一物品的
公開日期早於本案的申請日，亦即此一時間推論，即使在關係人提出訴願時亦已自承
，引證一與本案之外觀及結構特徵確屬相同。３、上述時間的推論方式，係被告認為
引證二僅報單上載有型號外，並無其他相關構造說明圖式可證明其載產品即為引證一
，致引證一、二間之關聯性證據力不足的合理陳述，此一合理陳述應比關係人所提出
來不確定物之舊球拍更具可靠性。因為，關係人所提出來的舊球拍之反證樣品上並無
法推論其公開日期，且無法推論出引證二在報關時並非唯一的一組護套本體。此時，
倘為求有利於關係人之說詞，則應針對引證二在報關時即有其他護套本體可取代引證
二與引證一相同型號之護套本體，而此一舉證之責原本即在於關係人而卻非原告，雖
說鈞院在前揭程序中，曾對於引證一、二的護套本體是否唯一提出質疑。然而，此一
質疑在上述時間的推論上，更較之關係人所呈送之反證樣品能夠證明引證一、二的確
為同一物品，今被告應能採信及接受者，應係原告所提出來的各證據之關聯性，而非
關係人所提出來不確定之物品，才屬合法、合理及合情。被告卻認為原告到場勘察反
證樣品後，迄未提出申復說明，即依現有資料審查，關於此點，原告認為現場勘察反
證樣品之後雖未提出申復說明，並不代表原告承認或默認該反證樣品，確能證明引證
一、二並非唯一之一組結構，而被告即已主觀認定該反證樣品，可說明引證一、二並
非唯一結構，即不易再站在客觀立場看待本案。二、綜上所述，引證一、二及APOLLO
CATALOGUE 1991－92型錄等證據之連貫性明確而完整，足以證明本案有違修正前專利
法之相關規定。為此，請判決撤銷原處分及一再訴願決定等語。
被告答辯意旨略謂︰一、由關係人提出之舊球拍反證樣品支架上所印型號與引證一完
全相同，然護套外觀、結構與引證一大不相同，足證引證二報單所載相同型號之球拍
護套，實非僅引證一乙種，且引證二報單上除載有型號外，並無其他相關構造說明圖
式，可證其所載產品即為引證一，致引證一、二間關連性不足，自無法以引證二報單
時間佐證引證一之公開時間，故難證明本案申請前已有相同物品公開，及運用申請前
之習用技術、知識顯而易知未能增進功效者。二、原告稱以八十三年一月二十八日提
出之訴願程序中所附的APOLLO CATALOGUE 1991-92產品型錄可佐證引證二之出口報單
上所載APOLLO ADONIS X.T.II之壁球拍即為引證一樣品所示等云云。然查該型錄刊行
日期晚於本案申請日，顯已不具證據能力，故無法佐證引證一、二之關聯性。三、關
係人提出之反證樣品，係證明引證二報單所載相同型號之球拍護套，非僅引證一乙種
，且於鈞院八十二年度判字第一九三五號判決書中亦有質疑引證二報單所載相同型號
之球拍護套，是否僅有引證一乙種，是故引證二報單所載產品難確認為引證一樣品，
致引證一、二關聯性不足，無法相互佐證，以證明本案申請前已有相同物品公開，及
運用申請前之習用技術、知識顯而易知，未能增進功效。三、綜上所述，被告所為本
案異議不成立之審定並無違法，原告之訴無理由，請判決駁回等語。
    理  由
按凡對於物品之形狀、構造或裝置，首先創作，合於實用之新型者得依法申請專利，
為當時專利法第九十五條所規定。又公告中之新型，任何人認有違反專利法第九十五
條至第九十七條之規定而向專利局提起異議者，依同法第一百零一條規定，除應備具
申請書外，並應附具證件；從而有無違反專利法規定之情事，依法應由異議人附具證
據供查。本件關係人於七十九年七月六日以其「球拍條釘護套之改良構造」係包括條
釘本體及護套本體，條釘本體頂側凹設複數孔口，孔口向內延伸設一收容空間，收容
空間與孔口間形成擋阻凸緣；護套本體底側向下設一凸起部位，俾供嵌設定位於孔口
之收容空間等情，向被告申請新型專利，經被告編為第00000000號審查，准
予專利。公告期間，原告以本案申請前已有相同產品外銷，有違核准專利當時（以下
稱當時）專利法第九十五條、第九十六條第一款及第五款規定云云，檢具引證一其編
號APOLLO ADONIS X.T II之壁球拍樣品、引證二七十九年六月四日基隆關國貨出口報
單，對之提起異議。案經被告審查結果，以引證一在拍框頂部之條釘上設複數孔口，
及組裝一護套本體，護套本體底側設與孔口相配合之凸起部位，凸起部位末端依徑向
擴大成一頭部，可與孔口嵌合，使護套本體結合於球拍上，雖與本案構造及功效相同
，引證二第二頁第二十八項記載ADONIS X.T.II 字樣，與引證一標示之產品型號ADON
ISX.T.II相同，惟關係人於前再訴願時提出前行政訴訟曾提出之反證樣品，經與本院
八十二年度判字第一九三五號判決對該反證樣品之描述及附圖比對並無不符，反證樣
品支架上所印型號與引證一完全相同，然護套外觀、結構卻大不相同，是引證二所載
型號之球拍護套，顯非即引證一所示一種，引證二報單除載有型號外，並無其他相關
構造說明圖式可證明所載產品即為引證一，引證一、二間關聯性證據力不足，不能以
引證二報單時間佐證引證一之公開時間。引證一無明確公開日期，引證二報單未揭示
具體構造說明圖式，自不足以證明本案申請前已有相同物品公開，或係運用申請前之
習用技術、知識顯而易知未能增進功效。本案無違當時專利法第九十五條、第九十六
條第一款及第五款之規定，乃為本案異議不成立之審定。原告不服，起訴主張：本案
提出申請前，原告即有相同結構之產品外銷至澳洲雪梨，且相關之販賣證據明確而完
整，顯然在本案申請前，即已有相同結構之物品公諸於世，則本案有違當時專利法之
規定，應即撤銷其專利權。而關係人提出之舊球拍，僅能說「或許」在同一型號的球
拍上「可能」可以裝設不同的護套本體，惟並不足以判定原告所提之引證一、二在同
一型號的球拍上所裝設的護套本體有所不同，被告以此一不確定物，作為全案審查重
心，有失客觀、平等之原則。原告在八十三年一月二十八日訴願程序中，提出之APO-
LLO CATALOGUE 1991-92 的型錄，若由時間先後次序加以推論，除可證明引證一、二
相互關聯而無矛盾之處外，亦足以證明引證二之出口報單早於本案的申請日公開，加
上製造物品的先期準備時間，更可能早於本案申請日數月以前即已公開，且報單上所
載APOLOL ADONIS X.T II之壁球拍，即為引證一樣品所示。關係人所提出來的舊球拍
之反證樣品，並無法推論其公開日期，係不確定物，且無法推論出引證二在報關時並
非唯一的一組護套本體。從而，引證一、二及APOLLO CATALOGUE 1991-92型錄等證據
之連貫性明確而完整，足以證明本案有違修正前專利法之相關規定云云。經查，由關
係人提出之舊球拍反證樣品支架上所印型號與引證一完全相同，然護套外觀、結構與
引證一大不相同，足證引證二報單所載相同型號之球拍護套，實非僅引證一乙種，且
引證二報單上除載有型號外，並無其他相關構造說明圖式，可證其所載產品即為引證
一，致引證一、二間關聯性不足，自無法以引證二報單時間佐證引證一之公開時間，
故難證明本案申請前已有相同物品公開，及運用申請前之習用技術、知識顯而易知未
能增進功效者。而原告於八十三年一月二十八日提出之訴願程序中所附的APOLLO CA-
TALOGUE 1991-92 產品型錄，其刊行日期為八十年以後，已晚於本案七十九年七月六
日申請日，不論其內容如何，已不具本件異議之證據能力，自無法佐證引證一、二之
關聯性。而關係人提出舊球拍之反證物品係證明引證二報單所載相同型號之球拍護套
，非僅引證一乙種，即引證二所載相同型號之球拍護套，不僅引證一乙種之事實，堪
予認定。是故引證二報單所載產品難確認為引證一樣品，致引證一、二關連性不足，
無法相互佐證，以證明本案申請前已有相同物品公開，及運用申請前之習用技術、知
識顯而易知，未能增進功效；即原告提出引證一、二，尚不足以證明本案違反當時專
利法第九十五條至第九十七條之規定。原告主張，核無足採。綜上所述，被告所為本
案異議不成立之審定，核無違誤，一再訴願決定，遞予維持，亦無不合，原告猶執前
詞，聲明撤銷，為無理由，應予駁回。本件事實已臻明確，原告聲請本院命關係人再
提出時間證據力之說明，核無必要，併此明。
據上論結，本件原告之訴為無理由，爰依行政訴訟法第二十六條後段，判決如主文。
中    華    民    國     八十七      年      八      月      二十       日
                    行 政 法 院 第 五 庭
                                審 判 長 評  事      廖  政  雄
                                         評  事      藍  獻  林
                                         評  事      沈  水  元
                                         評  事      林  清  祥
                                         評  事      劉  鑫  楨
右  正  本  證  明  與  原  本  無  異
                                         法院書記官  張  惠  美
中    華    民    國     八十七      年      八      月      二十       日
